【裁判字號】    91,訴,3597
【裁判日期】    920414
【裁判案由】    撤銷贈與等
【裁判全文】
臺灣高雄地方法院民事判決  九十一年度訴字第三五九七號
    原      告  華南商業銀行股份有限公司
    法定代理人  甲○○
    訴訟代理人  丁○○
    被      告  丙○○
                乙○○○
    共      同
    訴訟代理人  黃偉欽律師
右當事人間撤銷贈與等事件，本院判決如左：
    主      文
原告之訴駁回。
訴訟費用由原告負擔。
    事      實      及      理      由
一、原告主張被告丙○○為其債務人，迄今尚欠原告新台幣（下同）三千零九萬八千
    六百四十元未清償，詎被告丙○○不思清償之策，竟於民國八十八年十一月二十
    九日將其所有如附表一所示之土地、房屋共三筆（下稱系爭不動產）贈予其妻即
    另一被告乙○○○，並均於八十八年十二月七日辦妥所有權移轉登記，該贈與行
    為已損害及原告之債權，原告爰依民法第二百四十四條規定，起訴請求撤銷上開
    無償行為及所有權移轉之登記。從而聲明：（一）被告等就系爭不動產於八十八
    年十一月二十九日及同年十二月七日所為之贈與行為應予撤銷。（二）被告等就
    前開不動產於八十八年十一月二十九日及同年十二月七日所為之所有權移轉登記
    應予撤銷。
二、被告則以被告丙○○固於八十八年十二月七日將系爭不動產贈予其妻即被告乙○
    ○○，惟原告曾於九十年八月二十三日以上開無償行為有害其債權為由，向本院
    聲請對系爭不動產為假處分，則原告顯然於九十年八月二十三日即知系爭不動產
    所有權之移轉有撤銷之原因，卻遲至九十一年十二月十日始提起本件撤銷訴訟，
    依據民法第二百四十五條之規定，原告之撤銷權已逾一年之除斥期間而消滅，自
    無權提起本件撤銷之訴。從而，聲明求為駁回原告之訴等語。
三、經查，被告丙○○為原告之債務人，尚欠原告三千零九萬八千六百四十元迄未清
    償，詎被告丙○○於八十八年十一月二十九日將其名下系爭不動產贈予其妻即另
    一被告乙○○○，並均於八十八年十二月七日辦妥所有權移轉登記，原告遂於九
    十年八月二十三日以上開無償行為有害其債權為由聲請假處分；惟因被告乙○○
    ○於八十八年五月間曾向訴外人楊海清買受其所有坐落高雄市○○區○○段第二
    六一地號及同段第二六一之一地號土地之應有部分，權利範圍均為千分之四十二
    ，隨後又於八十八年十一月間由被告丙○○處受贈丙○○所有同前之二筆土地應
    有部分，權利範圍亦均為千分之四十二，原告未及注意，誤以為被告丙○○贈與
    被告乙○○○之上開二筆土地，權利範圍均為千分之八十四，故於九十年八月二
    十三日聲請假處分時，係對附表二所示不動產聲請為假處分，禁止被告乙○○○
    就附表二所示不動產為所有權移轉登記或增加設定抵押權及一切足使財產減少或
    滅失之行為，並經本院以九十年度全字第五一二八號裁定准許在案，被告乙○○
    ○旋即提起抗告，請求將原裁定廢棄，嗣經台灣高等法院高雄分院廢棄原裁定並
    發回本院後，本院重為裁定，於九十一年四月十七日裁定准於原告提供擔保後，
    禁止被告乙○○○就如附表一所示之不動產為處分，而原告係於九十一年十二月
    十日始提起本件撤銷訴訟之事實，為兩造所不爭，並據原告提出本院九十年度全
    字第五一二八號民事裁定、八十九年度重訴字第五二七號民事判決暨判決確定證
    明書、建物登記資料各一份、土地登記資料二份，及被告提出原告假處分聲請狀
    一份為證，復經本院調閱九十年度全字第五一二八號卷宗查核屬實，堪信其為真
    正。
四、按債務人所為之無償行為，有害及債權者，債權人得聲請法院撤銷之。又前條撤
    銷權，自債權人知有撤銷原因時起，一年間不行使，或自行為時起經過十年而消
    滅。民法第二百四十四條第一項、第二百四十五條分別定有明文。本件原告主張
    被告丙○○將系爭不動產贈與被告乙○○○之行為有害其債權，應予撤銷云云，
    為被告所否認，並以除斥期間已過，原告不得請求撤銷上開贈與行為等語置辯。
    則本件首應審究者，為原告之撤銷權是否已逾除斥期間而消滅？即原告自何時起
    始知悉有撤銷之原因？茲詳述如下：
（一）房屋部分：如附表一所示之房屋部分，原為被告丙○○所有，被告丙○○於八
      十八年十一月二十九日將該房屋贈予被告乙○○○，並於八十八年十二月七日
      辦妥所有權移轉登記，而原告於九十年八月二十三日即以上開無償行為有害其
      債權為由聲請假處分，禁止被告乙○○○對該房屋為處分，是原告顯於九十年
      八月二十三日即知上開無償行為有撤銷之原因無疑。
（二）土地部分：原告主張就如附表一所示之二筆土地部分，被告間贈與行為之撤銷
      權除斥期間應自假處分裁定確定時起算等語，惟查，如附表一所示之土地二筆
      部分，原為被告丙○○所有，被告丙○○於八十八年十一月二十九日將該二筆
      土地贈予被告乙○○○，並於八十八年十二月七日辦妥所有權移轉登記，而原
      告於九十年八月二十三日即以前開無償行為有害其債權為由聲請假處分，禁止
      被告乙○○○對該二筆土地為處分，雖原告於聲請假處分時，誤將被告乙○○
      ○自訴外人楊海清買受部分亦一併聲請假處分，該部分最後遭本院裁定駁回；
      惟本件請求撤銷之標的土地（即如附表一所示土地二筆，應有部份均為千分之
      四十二），均屬原告於九十年八月二十三日聲請假處分之範圍無誤，是應認原
      告於九十年八月二十三日即知被告丙○○將如附表一所示之土地贈予被告乙○
      ○○，並知該無償行為有撤銷之原因，不受原告誤將被告乙○○○自訴外人楊
      海清買受部分一併聲請假處分所影響。
（三）綜上所述，原告於九十年八月二十三日即知被告丙○○將系爭不動產贈與被告
      乙○○○之行為有撤銷之原因，卻遲至九十一年十二月十日始提起本件撤銷訴
      訟，揆諸前揭法條，原告之撤銷權已逾一年之除斥期間而消滅，是被告抗辯原
      告之撤銷權已因除斥期間經過而消滅，不得請求撤銷被告間就系爭不動產所為
      之贈與行為等語，即屬可採。從而，原告依民法第二百四十四條之規定請求撤
      銷被告間就系爭不動產於八十八年十一月二十九日及同年十二月七日所為之贈
      與行為，及塗銷被告等就前開不動產於八十八年十一月二十九日及同年十二月
      七日所為之所有權移轉登記，即無理由，應予駁回。
五、本件事證已臻明確，兩造其餘攻擊防禦方法及舉證，核於判決結果不生影響，爰
    不一一論斷，附此敘明。
據上論結，本件原告之訴為無理由，依民事訴訟法第七十八條，判決如主文。
中      華      民      國    九十二    年      四      月     十四     日
                              臺灣高雄地方法院民事第二庭
~B審判長法官  楊富強
~B法      官  李勝琛
~B法      官  楊筑婷
右為正本係照原本作成。
如不服本判決，應於送達後廿日內，向本院提出上訴狀並表明上訴理由，如於本判決
宣示後送達前提起上訴者，應於判決送達後十日內補提上訴理由書（須附繕本）。
中      華      民      國    九十二    年      四      月     十四     日
~B法院書記官  胡淑芳


司法院資訊處製作；財團法人民間司法改革基金會備份。
